臺灣臺北地方法院民事判決　　　　　　95年度重訴字第1106號
原　　　告　乙○○
訴訟代理人　徐偉律師
複　代理人　陳志隆律師
被　　　告　庚○○
　　　　　　甲○○
共　　　同
訴訟代理人　葉智幄律師
複　代理人　楊俊雄律師
被　　　告　己○○
　　　　　　財政部國有財產局
法定代理人　丁○○
訴訟代理人　戊○○
複　代理人　丙○○
上列當事人間請求拆屋還地等事件，本院於民國96年7月13日言
詞辯論終結，判決如下：
    主  文
被告庚○○應給付原告新台幣肆萬捌仟玖佰壹拾捌元，及自民國
九十三年十月一日起至清償日止，按年息百分之五計算之利息。
被告庚○○、甲○○應自坐落台北市○○區○○段三小段一五八
地號土地上，門牌號碼台北市○○○道二一六號，如附圖所示Ａ
、Ｂ部分之建物遷出。
被告財政部國有財產局應將坐落台北市○○區○○段三小段一五
八地號土地上，門牌號碼台北市○○○道二一六號，如附圖所示
Ａ、Ｂ部分之建物拆除，並將占用之前開土地騰空返還原告。
原告其餘之訴駁回。
訴訟費用由被告庚○○負擔百分之七、被告甲○○負擔百分之五
，被告財政部國有財產局負擔百分之七十，餘則由原告負擔。
本判決於原告以新台幣參佰貳拾柒萬肆仟元為被告庚○○、甲○○、財政部國有財產局供擔保後，得假執行。但被告庚○○、甲○○如以新台幣玖佰捌拾貳萬零壹佰捌拾貳元為原告預供擔保後
，得免為假執行。
原告其餘假執行之聲請駁回。
    事實及理由
壹、程序部分：
一、按訴狀送達後，原告不得將原訴變更或追加他訴；但請求之
    基礎事實同一、擴張或減縮應受判決事項之聲明者，不在此
    限；被告於訴之變更或追加無異議，而為本案之言詞辯論者
    ，視為同意變更或追加，民事訴訟法第255條第1項第2、3款
    、第2項定有明文。查本件原告起訴時其訴之聲明第1、2項
    分別請求：「被告庚○○應給付原告新台幣（下同）48,918
    元，及自民國93年9月1日起至清償日止，按年息5%計算之利
    息」、「被告庚○○、甲○○及己○○應自坐落台北市○○
    區○○段三小段158地號土地上，門牌號碼台北市○○○道2
    16號，如附圖所示Ａ、Ｂ部分之建物所坐落之基地及該建物
    後方土地面積共118平方公尺之土地遷出；被告財政部國有
    財產局（下稱國有財產局）、庚○○、甲○○應將上開建物
    全棟拆除，被告庚○○、甲○○、己○○並應將占用之前開
    面積共118平方公尺土地騰空返還原告」；嗣於96年7月13日
    變更訴之聲明第1、2項為：「被告庚○○應給付原告48,918
    元，及自93年10月1日起至清償日止，按年息5%計算之利息
    」、「被告庚○○、甲○○及己○○應自坐落台北市○○區
    ○○段三小段158地號土地上，門牌號碼台北市○○○道216
    號，如附圖所示Ａ、Ｂ部分之建物所坐落之基地遷出；被告
    國有財產局、庚○○、甲○○應將上開建物全棟拆除，並將
    占用之前開土地騰空返還原告」。查其據以請求之基礎事實
    並未變更，或僅減縮、或依現場履勘及測量結果變更應受判
    決事項之聲明，且被告就原告所為訴之追加無異議而為言詞
    辯論，核與首揭規定相符，自應准許，先予敘明。
二、按訴訟全部或一部之裁判，以他訴訟之法律關係是否成立為
    據者，法院得在他訴訟終結前以裁定停止訴訟程序，民事訴
    法第182條第1項定有明文。本件被告庚○○、甲○○聲請停
    止本件訴訟程序，無非以其等對上開建物坐落之基地主張優
    先承購權之爭議尚未平息，將來可能再訴，並另案對國有財
    產局台灣北區辦事處提起移轉上開建物所有權登記訴訟等情
    ，為其論據；惟被告對國有財產局台灣北區辦事處所提移轉
    上開建物所有權登記訴訟，係基於其等與國有財產局台灣北
    區辦事處間之法律關係，縱與本件有關，亦非本件之先決問
    題，核無上開規定之適用。且有無停止之必要，本院有自由
    裁量之權，不受當事人聲請之拘束（最高法院28年抗字第16
    4號判例、81年度台抗字第529號、83年度台上字第576號、8
    4年度台抗字第658號、89年度台抗字第234號裁判要旨參照
    ），本院經審酌後，認不應停止本件訴訟程序。是被告聲請
    停止本件訴訟程序，不應准許。
三、被告己○○未於言詞辯論期日到場，核無民事訴訟法第386
    條所列各款情形，爰依原告聲請，由其一造辯論而為判決。
貳、實體部分：
一、原告起訴主張：
（一）坐落台北市○○區○○段3小段158地號土地（下稱系爭土
      地）原為訴外人台灣省農工企業股份有限公司（下稱農工
      公司）所有，而系爭土地上之國有房屋即門牌號碼台北市
      ○○○道216號（門牌整編前為台北市○○街146號，下稱
      系爭房屋），業經其管理機關即被告國有財產局於60年間
      出售予諶才坤及陳諶玄霞，並移轉由諶才坤及陳諶玄霞占
      有，然迄未辦理所有權移轉登記，嗣被告庚○○及甲○○
      分別輾轉自諶才坤及陳諶玄霞買得系爭建物，而與被告己○○共同占用系爭房屋。惟系爭房屋並無占用系爭土地之
      權源，經農工公司寄發存證信函催促被告庚○○、甲○○
      及己○○返還無權占有之系爭土地後，被告庚○○乃向農
      工公司承租系爭土地面積118平方公尺。嗣系爭土地經農
      工公司拍賣，於93年6月16日由原告以3,920萬元拍定，並
      於同年7月19日辦妥所有權移轉登記，原告與農工公司並
      約定被告庚○○與農工公司間就系爭土地之租金及權利義
      務，自同年7月1日起改由原告承受，農工公司亦於同年8
      月2日發函將上開事實通知被告庚○○，是系爭租賃契約
      自93年7月1日起應轉由原告承受。
（二）原告承受農工公司系爭土地出租人地位，核其性質乃屬債
      權讓與，並非全然之契約債務承擔，依民法第297條規定
      ，於原告或農工公司通知被告庚○○時，即對被告庚○○
      生效；且依民法第425條規定，原告當然繼承出租人農工
      公司行使或負擔由租賃契約所生之權利或義務，則被告庚○○嗣後自不得再對農工公司清償給付租金，否則不生清
      償之效力。且系爭租賃契約第7條第2款、第12條約定乃有
      關系爭房屋讓與之問題，與系爭土地所有權及其租賃契約
      之債權讓與情形不同，被告庚○○援引契約承擔及系爭租
      賃契約第7條第2款、第12條約定，辯稱系爭租賃契約移轉
      予原告，須經被告庚○○同意，並由其會同原告辦理換約
      手續，始對其生效云云，不可採信。被告庚○○前以其對
      系爭土地有土地法第104條規定之優先購買權，而對原告
      及農工公司提起確認優先購買權存在訴訟，惟先後經本院
      93年度重訴字第833號、台灣高等法院94年度重上字第370
      號民事判決、最高法院95年度台上字第1085號民事裁定裁
      判駁回被告庚○○之訴確定，確認被告庚○○對系爭土地
      無優先購買權，則兩造即應受該確定判決認定之拘束。況
      在被告庚○○所辯系爭土地之優先購買權人行使優先權買
      得系爭土地之所有權之前系爭土地既已登記為原告所有，
      農工公司亦將系爭租賃契約之出租人債權（即收租權）讓
      與原告並通知被告庚○○，原告自得行使系爭土地所有權
      人及出租人之權利，而得請求被告庚○○給付租金，被告
      庚○○另以系爭土地經農工公司公告有優先購買權人為由
      ，辯稱如其為優先購買權人且已依法行使，則其僅能向農
      工公司繳納租金云云，同無可採。系爭租賃契約業已合法
      移轉予原告，被告庚○○辯稱系爭租賃契約仍存在於其與
      農工公司間，且其已於93年9月24日發函請求農工公司換
      租續租云云，自對原告不發生系爭租賃契約第2條申請換
      約續租之效力，被告庚○○辯稱租賃契約仍繼續存在其與
      農工公司間並未終止，為無可取。又系爭土地縱如被告庚○○所謂成立不定期租賃契約，依民法第425條第2項規定
      ，亦因其租賃契約未定期限，且未公證，對於原告不生效
      力。
（三）被告庚○○自93年7月1日起至同年9月30日止，即未依約
      給付系爭土地3個月租金共48,918元，亦未於系爭租賃契
      約期滿前1個月向原告申請換約續租，依系爭租賃契約第2
      條約定，可認為原告於租約期滿前已預示拒絕繼續出租之
      意，並以明文約定阻止民法第451條續約效力發生，且應
      視為被告庚○○亦無續租之意，原告乃於同年10月13日寄
      發存證信函通知被告庚○○，再次重申系爭租賃契約期滿
      後，自同年月1日起不願再將系爭土地面積118平方公尺繼
      續出租予被告庚○○之意，並請求被告庚○○返還無權占
      用之系爭土地及給付租金、相當於租金之不當得利及損害
      賠償。然被告庚○○迄今仍未給付上開積欠之租金予原告
      ，依系爭租賃契約第3條約定，被告庚○○自有給付所積
      欠租金共48,918元予原告之義務，爰依系爭租賃契約第3
      條約定，請求判決如聲明第1項所示。
（四）按最高法院48年台上字第1457號判例適用之前提為土地與
      房屋同屬一人所有，且該所有權人將土地及房屋分別出賣
      予不同之人之情況，並不包括僅單獨移轉土地或房屋所有
      權之情形，且上開判例乃屬於限制人民財產權之自由行使
      ，應屬憲法第23條法律保留原則之適用範圍，除系爭土地
      移轉予農工公司當時之法律另有規定可構成法定地上權之
      情形外，自應僅限於與該判例所示之情形相同者，始有上
      開判例之適用。系爭房屋於39年12月19日係以第一次登記
      為原因登記為國有，另系爭土地則於37年5月4日以轉帳為
      由，逕由訴外人台灣工礦股份有限公司自日本人市川岩二
      郎等2人取得所有權，再於44年11月18日以轉帳為由，由
      農工公司取得所有權，因此系爭房屋及土地從未曾同時登
      記為中華民國所有，自與上開判例所稱土地與房屋原同屬
      一人所有之情形不同。再系爭土地於日據時代乃屬日本人
      市川岩二郎等2人所有，系爭房屋則未曾登記為日本人所
      有，參照國有房屋產權移轉證明書上，亦僅記載：「原日
      人姓名」、「市川岩二郎等6人」等語，僅可認定在日據
      時代，系爭土地原屬市川岩二郎等2人所有，另系爭房屋
      之原占有人則係市川岩二郎等6人，嗣光復後，由中華民
      國原始登記取得系爭房屋第一次所有權，尚無法謂系爭土
      地及房屋原均屬於同一批之日本人所有，則系爭房屋及土
      地應無上開判例之適用。況系爭房屋及土地縱然於日據時
      代曾經屬同一批之日本人所有，然此乃早於日據時代即民
      國37、38年間之前之情事，而上開判例則於48年間始作成
      ，基於法律保留及信賴利益保護原則，自無溯及適用之效
      力。再者，系爭房屋既未登記為被告庚○○或甲○○所有
      ，且其二人並未買受系爭房屋全部，其等自非前開判例所
      稱之房屋所有權人，均不得對原告主張其等對系爭土地有
      不定期之租賃關係或法定地上權。且農工公司前於86年8
      月26日以86農工企管字第1686號函詢被告國有財產局所有
      之系爭房屋是否占用系爭土地，並無被告庚○○、甲○○
      所稱農工公司從未向被告國有財產局主張系爭房屋無權占
      有而排除侵害之情事，再參諸被告國有財產局於95年9月2
      6日答辯狀內容可知，被告國有財產局亦不認為其與農工
      公司或原告間有任何法律關係或法定地上權存在，足反證
      證明系爭土地自始即無上開判例所稱農工公司默許系爭房
      屋繼續使用系爭土地之情形，益證被告國有財產局出賣系
      爭房屋予諶才坤及陳諶玄霞時之真意，應僅限於賣屋而無
      其基地之使用。而被告國有財產局於94年2月3日函覆原告
      ，僅在說明被告庚○○、甲○○有權占用系爭房屋，並未
      及於系爭土地，況系爭土地既非被告國有財產局所有，且
      其實際上亦不再管理系爭房屋，則被告國有財產局自無自
      作主張對原告表示被告庚○○、甲○○有權使用系爭土地
      而侵害原告對系爭土地之財產權之理。再系爭房屋興建於
      日據時代，係木造2層房屋，其耐用年數為30年，是系爭
      房屋早於67、68年間即已逾木造房屋之保存及使用年限，
      故告庚○○、甲○○、國有財產局均已不得對系爭土地之
      原地主即農工公司主張繼續有權使用土地，此所以被告庚○○嗣後會向農工公司申請承租系爭土地之原因。
（五）是系爭房屋是否有權使用系爭土地，仍應依原告與系爭房
      屋之現占用人即被告庚○○、甲○○及己○○間之法律關
      係而定。然被告庚○○租用系爭土地之期限已屆滿，系爭
      租賃契約第2條約定，並已明白記載原告於租約期滿前已
      預示拒絕繼續出租系爭土地予被告庚○○之意，被告庚○○且未依約向原告申請續租，原告並已於租期屆滿後向被
      告庚○○為反對續租之表示，另被告甲○○、己○○與原
      告間則無任何法律關係，則被告以系爭房屋占用系爭土地
      ，自均屬無權占有，原告應得分別請求被告自系爭房屋坐
      落基地即系爭土地如附圖所示A部分面積96平方公尺之土
      地（下稱A部分基地）遷出或拆除系爭房屋及交還A部分基
      地。縱認系爭租賃契約並未終止或原告與被告庚○○成立
      不定期租賃契約，惟被告庚○○自93年7月1日起迄今均未
      給付任何租金予原告，其積欠租金已達2年以上，且出租
      人本得隨時終止不定期租賃契約，原告亦有收回系爭土地
      原出租部分以自用之必要，原告前除發函催告其給付外，
      再經原告起訴請求其給付租金而視同催告後，依民法第44
      0條、第450條規定，原告自得終止系爭土地之租賃契約，
      爰再以準備書（一）狀繕本之送達，向被告庚○○為終止
      系爭土地租賃契約之意思表示。系爭租賃契約已終止，被
      告庚○○、甲○○及己○○自無繼續占用A部分基地之合
      法權源，又被告國有財產局仍為系爭房屋登記之所有權人
      ，亦屬無權占用A部分基地，原告自得分別請求被告等自
      系爭房屋坐落之A部分基地遷出，或拆除系爭房屋及交還A
      部分基地。如本院認為原告與被告國有財產局因適用最高
      法院48年台上字第1457號判例結果，應成立無償使用借貸
      關係，惟系爭房屋已逾國有財產之保存、使用年限，原告
      又需用系爭土地，原告亦得依民法第472條第1項規定，向
      被告國有財產局終止系爭土地使用借貸契約，原告爰以準
      備書（一）狀繕本之送達，向被告國有財產局為終止系爭
      土地無償使用借貸契約之意思表示，則被告亦不得對原告
      主張系爭房屋有權占用A部分基地，爰依租賃法律關係、
      民法第767條，請求判決如聲明第2項所示。
（六）被告既均無占用A部分基地之正當權源，被告庚○○、甲○○及己○○以系爭房屋占用A部分基地自對原告構成侵
      權行為及不當得利，原告自得請求其等給付相當於租金之
      不當得利或損害賠償，其等占用系爭土地96平方公尺，以
      原租賃範圍118平方公尺每月租金16,306元比例計算，則
      自93年10月1日起算至95年5月31日止共20個月，其等應連
      帶給付原告265,320元（16,306x﹝96÷118﹞x20=265,320
      ），另自95年6月1日起至返還A部分基地止，按月連帶給
      付原告13,266元（16,306x﹝96÷118﹞=13,266），爰依
      民法第179條、第184條第1項前段、第185條第1項規定，
      請求判決如聲明第3項所示。
（七）並聲明：（1）被告庚○○應給付原告48,918元，及自93
      年10月1日起至清償日止，按年息5%計算之利息。（2）被
      告庚○○、甲○○及己○○應自坐落台北市○○區○○段
      三小段158地號土地上，門牌號碼台北市○○○道216號，
      如附圖所示Ａ、Ｂ部分之建物所坐落之基地遷出；被告國
      有財產局、庚○○、甲○○應將上開建物全棟拆除，並將
      占用之前開土地騰空返還原告。（3）被告庚○○、甲○○及己○○應連帶給付原告265,320元，及自起訴狀繕本
      送達翌日起至清償日止，按年息5％計算之利息；並自95
      年6月1日起至返還上開土地之日止，按月連帶給付原告13
      2,66元。（4）願供擔保請准宣告假執行。
二、被告國有財產局辯稱：
（一）其所屬台灣北區辦事處（下稱北區處）於60年間，就系爭
      房屋之「樓下」及「樓上」分別出售予諶才坤及陳諶玄霞
      ，惟因北區處核發系爭房屋之產權移轉證明書所載門牌為
      汕頭街146號「樓下」及「樓上」，與地政機關登記之建
      物門牌汕頭街146號不符，致地政機關駁回其等辦理所有
      權移轉登記，經北區處函請諶才坤及陳諶玄霞儘速協商達
      成共識，以憑辦理，惟其二人迄未辦理。
（二）另諶才坤之繼承人諶文高、諶文尚前於本院92年簡上572
      號民事案件主張被告庚○○、甲○○無權占有系爭房屋，
      惟該判決認定被告庚○○、甲○○依買賣契約，受房屋占
      有權能之合法移轉，就系爭房屋為有權占有，駁回諶文高
      等之訴。
（三）系爭房屋既已出售他人而非國有，原告請求國有財產局拆
      除系爭房屋全棟，尚無理由。
（四）並聲明：原告之訴及假執行之聲請均駁回。
三、被告庚○○、甲○○辯稱：
（一）有關93年7月1日至同年9月30日租金，被告庚○○依約於9
      3年8月6日匯入農工公司帳戶，然農工公司將租金退還，
      已構成受領遲延，被告庚○○已將租金提存，由本院以93
      年度存字第3510號提存事件受理在案，則被告庚○○此部
      分租金給付義務顯已消滅。又農工公司固於93年8月2日發
      文通知被告庚○○已將租約權利義務移轉原告，然要屬契
      約承擔，應由契約當事人及承受人三方面同意始能為之，
      被告庚○○既未同意，自對被告庚○○不生效力。況參諸
      系爭租賃契約第7條第2款、第12條約定，被告庚○○不得
      將租賃權擅自移轉他人，如將系爭房屋移轉他人，應會同
      農工公司辦理換約手續始能將租賃契約權利義務移轉，本
      諸相同之理由，農工公司亦不得任意將租約之權利義務移
      轉他人，茍將土地移轉他人，亦應會同被告庚○○辦理換
      約手續，始生租約權利義務之移轉，而迄今農工公司並未
      會同原告與被告庚○○完成換約手續，自對被告庚○○不
      生效力。再農工公司93年4月8日之標售公告註10足認，原
      告至多僅取得對於違占戶得主張排除之權利，系爭房屋為
      合法建物，另有優先購買問題，在是否行使優先承買權、
      優先承買權人為何人等確定前，農工公司無從將租約權利
      義務直接移轉原告，被告庚○○僅能向原出租人農工公司
      繳納租金。
（二）被告庚○○業於93年9月24日函農工公司申請換約續租，
      被告庚○○當時無租金欠繳等事由，農工公司應准予辦理
      續租，從而租賃關係自無因期限屆滿而消滅之問題。原告
      雖主張93年10月13日委請律師通知庚○○期滿不願續租，
      然租賃契約權利義務未移轉由原告承擔，該通知對庚○○
      不生效，縱發生移轉之效力，因被告庚○○已依法於93年
      9月24日申請換約續租，原告於事後始發函通知不願續租
      ，自亦不生效力。
（三）系爭土地及建物於日據時代原均屬於日產，台灣光復後即
      由政府接收而均成為國有財產，僅就系爭土地經由轉帳方
      式移轉登記農工公司，再經由標售程序由原告取得，依48
      年台上1457號判例，土地所有權人即應默許房屋所有權人
      繼續使用土地；此即農工公司早已取得系爭土地之所有權
      ，然從未向國有財產局主張系爭房屋係無權占有而排除侵
      害之緣由；從而無論被告庚○○、甲○○是否已取得系爭
      房屋之所有權，均為系爭房屋之承買人，且業經點交而繼
      續占有使用28年，至原告僅係向農工公司買受而取得系爭
      土地所有權，並非原始取得，參諸前開判例意旨，自亦應
      默許被告繼續使用系爭土地。縱認庚○○、甲○○未取得
      系爭房屋所有權，而無從主張前開判例，因系爭房屋仍登
      記為國有，原告仍應對國有財產局容忍該建物繼續存在，
      亦即原告無從向國有財產局主張排除侵害，而就國有財產
      局之立場，亦已明確函知原告，被告庚○○、甲○○受系
      爭建物占有權能合法移轉，得主張為有權占有。從而，被
      告庚○○、甲○○占用系爭土地仍具有合法正當之權源，
      原告自無從向被告等主張排除侵害，請求被告等拆除系爭
      房屋。
（四）被告庚○○、甲○○就占用系爭土地有正當權源，原告有
      容忍被告等繼續使用之義務，其主張被告等已構成不當得
      利及侵權行為，向被告等請求返還相當於租金不當得利及
      損害賠償，亦屬無據。
（五）並聲明：（1）原告之訴及假執行之聲請均駁回。（2）如
      受不利判決，願供擔保請准宣告免為假執行。
四、被告己○○部分：
（一）其於83年間就搬到板橋了，戶籍設在艋舺大道240號，未
      居住在系爭房屋。
（二）並聲明：原告之訴及假執行之聲請均駁回。
五、兩造不爭執之事項：
（一）系爭房屋於40年2月25日第一次登記為中華民國所有，被
      告國有財產局於60年間將系爭房屋樓上及樓下，分別出售
      予諶才坤及陳諶玄霞，惟迄未辦理所有權移轉登記，現仍
      登記為國有，並由被告國有財產局管理，目前由被告庚○○、甲○○居住使用。
（二）系爭土地於44年11月18日以轉帳為由，登記農工公司所有
      。被告庚○○向農工公司承租系爭土地面積118平方公尺
      ，並與農工公司先後簽訂2次土地租賃契約書，於90年間
      簽訂系爭租賃契約，約定租賃期間自90年10月1日起至93
      年9月30日止。
（三）系爭土地經農工公司拍賣，由原告於93年6月16日以3,920
      萬元拍定，並於同年7月19日辦理所有權移轉登記為原告
      所有。原告與農工公司並約定被告庚○○與農工公司間就
      系爭土地之租金及權利義務，自同年7月1日起改由原告承
      受，農工公司亦於同年8月2日發函將上開事實通知被告庚○○。
六、原告主張被告無權占有系爭土地等情，為被告所否認，並以
    前揭情詞置辯。是本件兩造爭執之事項，茲分述如下：
（一）被告庚○○、甲○○部分：
   1、系爭租賃契約之出租人已變更為原告，且被告庚○○尚未
      給付93年7月1日至同年9月30日租金：
    (1)按出租人於租賃物交付後，承租人占有中，縱將其所有權
      讓與第三人，其租賃契約，對受讓人仍繼續存在；前項規
      定，於未經公證之不動產租賃契約，其期限逾5年或未定
      期限者，不適用之，民法第425條定有明文。系爭租賃契
      約係被告並與農工公司於90年間簽訂，約定租賃期間自90
      年10月1日起至93年9月30日止，嗣系爭土地於93年6月16
      日由原告買受，並於同年7月19日辦理所有權移轉登記，
      原告與農工公司並約定被告庚○○與農工公司間就系爭土
      地之租金及權利義務，自同年7月1日起改由原告承受，農
      工公司亦於同年8月2日發函將上開事實通知被告庚○○等
      情，有系爭租賃契約、系爭土地買賣契約書、土地登記謄
      本、農工公司93年8月2日農工清算業字第0930000730-0號
      函在卷可稽，且為被告庚○○所不爭執，堪信為真實。而
      出租人將其地位讓與他人，此種讓與固具有債權之讓與兼
      債務之承擔兩種性質，本應依各該有關之規定為之，惟於
      出租人同時係租賃物之所有人將租賃物所有權讓與他人時
      ，即等於將出租人地位讓與他人，民法第425條認為此種
      情形，其租賃契約對於受讓人繼續存在。本件出租人農工
      公司於系爭土地118平方公尺交付於承租人被告後，於系
      爭租賃契約有效期間，將系爭土地之所有權讓與原告，依
      上開說明，系爭租賃契約對於受讓人即原告繼續存在。且
      農工公司已將租金債權之移轉通知被告庚○○，依民法第
      297條第1項之規定，自對被告庚○○發生效力，其應向原
      告給付租金，惟仍於受通知後以農工公司受領遲延為由將
      93年7月1日至同年9月30日租金提存，有本院93年度存字
      第3510號提存書附卷可稽，即不生清償效力，是原告請求
      被告庚○○給付上開租金，洵屬有據。
    (2)被告庚○○雖辯稱：系爭租賃契約權利義務移轉原告，屬
      契約承擔，被告庚○○未同意對其不生效力；參諸系爭租
      賃契約第7條第2款、第12條約定，農工公司將土地及租約
      之權利義務移轉他人，並未會同原告與被告庚○○完成換
      約手續，對其不生效力；又另有優先購買問題，在是否行
      使優先承買權、優先承買權人為何人等確定前，農工公司
      無從將租約權利義務直接移轉原告，被告庚○○僅能向原
      出租人農工公司繳納租金云云。惟民法第425條之規定，
      乃債權相對性之突破，亦即倘依債之相對性原則，被告庚○○不得以其與農工公司之租賃契約對抗第三人原告即不
      得對原告主張租賃契約繼續存在，而係因該條文之規定始
      得對原告主張系爭租賃契約繼續存在，今被告庚○○主張
      其租賃契約有效仍可繼續占有系爭土地，即應適用民法第
      425條之規定，則系爭租賃契約對原告繼續存在，不待被
      告庚○○之同意，且被告庚○○不能一方面主張系爭租賃
      契約仍存在於其與農工公司間，一方面又以此對抗原告甚
      明；又系爭租賃契約第7條第2款、第12條約定乃有關系爭
      房屋讓與之問題，與租賃物即系爭土地所有權和租賃契約
      讓與之情形不同，是被告庚○○尚不得援引該等約定抗辯
      農工公司將系爭土地及系爭租賃契約之權利義務讓與原告
      ，未會同其完成換約手續，對其不生效力；而被告被告庚○○對農工公司及原告起訴確認其就系爭土地有優先購買
      權存在，業經本院93年度重訴字第833號、台灣高等法院9
      4年度重上字第370號、最高法院95年度台上字第1085號，
      裁判被告庚○○敗訴確定，此有上開裁判書附卷可稽，且
      農工公司於原告拍定買得系爭土地，亦以同一條件通知國
      有財產局是否行使優先購買權，經國有財產局於期限經過
      不表示優先購買後，始由原告買受等情，為被告庚○○所
      不爭執，是被告庚○○辯稱在是否行使優先承買權、優先
      承買權人為何人等確定前，農工公司無從將租約權利義務
      直接移轉原告，被告庚○○僅能向原出租人農工公司繳納
      租金云云，亦非可採。
   2、原告與被告庚○○之租賃關係於期限屆滿時消滅：
    (1)按民法第451條所定出租人於租期屆滿後須即表示反對之
      意思，始生阻止續租之效力，意在防止出租人於租期屆滿
      後，明知承租人就租賃物繼續使用收益而無反對之表示，
      過後忽又主張租賃關係消滅，使承租人陷於窘境而設，並
      非含有必須於租期屆滿時，始得表示反對之意義存在，故
      於訂約之際，訂明期滿後絕不續租，或續租應另訂契約者
      ，仍難謂不發生阻止續約之效力，又該法條所謂不即表示
      反對之意思，係指一般交易觀念所認為相當之時期內，不
      表示反對之意思而言，此項意思表示亦不必以明示之方法
      為之（最高法院55年台上字第276號、37年上字第8288號
      判例意旨參照）。
    (2)查系爭租賃契約第2條約定：「租賃期間：自90年10月1日
      起至93年9月30日止，為期3年。租約期間屆滿時，租賃關
      係即行終止，甲方（即農工公司）不另通知。乙方（即被
      告庚○○）如欲繼續租用，應於期限屆滿前1個月內，向
      甲方申請換約續租，其有欠租者，應先繳清；逾期未換約
      者，視為無意續租，乙方未經辦理換約續租仍為使用者，
      應負損害賠償責任，按租金計算方式繳納使用補償費，並
      不得主張民法第451條之適用及其他異議。」（見原證2）
      ，是農工公司於訂約之際即已表明租期屆滿後續約須另訂
      租約，自發生租期屆滿後阻止續約之效力，而無民法第45
      1條視為不定期租賃契約之適用，系爭租賃契約既對原告
      繼續存在，已如前述，原告自有系爭租賃契約條款之適用
      。況原告於本件租期於93年9月30日屆滿後之93年10月13
      日即發函通知被告庚○○，租期屆滿不再續租，並請求被
      告庚○○返還占有土地，有該存證信函可憑，且為被告庚○○所不爭執，以系爭租賃契約約定以3個月為1期繳納租
      金觀之（見系爭租賃契約第3條），原告於租期屆滿後之1
      3日即為反對續租之表示，尚合於交易觀念所認相當之時
      期內所為，因此，原告既於租期屆滿後，於相當時期內，
      為反對續租之表示，自無民法第451條規定之適用，是被
      告庚○○辯稱系爭租賃契約已變更為不定期租賃云云，自
      非可採。被告庚○○另抗辯其於系爭租賃契約屆滿前向農
      工公司申請換約續租，農工公司應准予辦理續租，租賃關
      係自無因期限屆滿消滅云云，然系爭租賃契約之出租人已
      變更為原告，業如前述，被告庚○○向農工公司申請換約
      續租，自對原告不生效力，況農工公司於訂約之際即已表
      明租期屆滿後續約須另訂租約，自發生租期屆滿後阻止續
      約之效力，已如前述，是其此部分所辯亦不足採。
   3、被告庚○○、甲○○無權占有A部分基地：
    (1)原告與被告庚○○之租賃關係於期限屆滿時消滅，已如前
      述，是被告庚○○、甲○○以系爭租賃契約主張其等有權
      占有A部分基地，要屬無據。
    (2)被告庚○○、甲○○雖主張，原告依最高法院48年台上字
      第1457號判例，應默許被告或中華民國繼續使用A部分基
      地云云。經查：
      按土地與房屋為分別之不動產，各得單獨為交易之標的
        ，房屋性質上不能與土地使用權分離而存在，亦即使用
        房屋必須使用該房屋之基地，故「土地與房屋同屬一人
        」，而將土地及房屋分開同時或先後出賣，其間雖無地
        上權之設定，然除有特別情事，可解釋為當事人之真意
        ，限於賣屋而無基地之使用外，均應推斷土地承買人默
        許房屋承買人繼續使用土地，最高法院48年台上字第14
        57號判例可資參照。
      又按不動產物權，依法律行為而取得、設定、喪失、及
        變更者，非經登記，不生效力，民法第758條定有明文
        。準此，不動產物權非經登記，不生取得所有權之效力
        ；縱不動產所有人將其不動產出賣予他人，惟在雙方辦
        妥所有權移轉登記之前，該買受人亦僅取得請求出賣人
        移轉該不動產所有權之債權，尚難認買受人已取得該不
        動產之所有權。系爭房屋目前仍登記為中華民國所有，
        並由國有財產局管理之情，有建物登記謄本附卷可稽，
        則系爭房屋之所有權人應為中華民國，被告庚○○、甲○○非系爭房屋之所有權人，亦未取得系爭房屋之事實
        上處分權等事實，案經台灣高等法院94年度重上字第37
        0號判決確定，有上開判決書附卷可憑，可見中華民國
        為系爭房屋之所有人。而被告庚○○、甲○○並非系爭
        房屋之所有權人，已如前述，而上開判例係房屋所有權
        人或事實上處分權人始得對土地承買人主張默許繼續使
        用土地，可見被告庚○○、甲○○未受該判例推斷土地
        承買人默許繼續使用土地之保護，自不得以此認定其等
        有權占有A部分基地。
      再最高法院48年台上字第1457號判例適用之前提為土地
        與房屋同屬一人所有，且該所有權人將土地及房屋分別
        出賣予不同之人之情況，並不包括僅單獨移轉土地或房
        屋所有權之情形。況系爭房屋於40年2月25日係以第一
        次登記為原因登記為中華民國所有，另系爭土地則於37
        年5月4日以轉帳為由，逕由訴外人台灣工礦股份有限公
        司自日本人市川岩二郎等2人取得所有權，再於44年11
        月18日以轉帳為由，由農工公司取得所有權等情，有舊
        土地及建物登記謄本在卷可稽，系爭房屋及土地既未同
        時登記為中華民國所有，自與上開判例所稱土地與房屋
        原同屬一人所有之情形不同，原告即無該判例默許中華
        民國繼續使用A部分基地之適用，被告庚○○、甲○○
        亦不得以此認定其等有權占有A部分基地。
   4、被告庚○○、甲○○自系爭房屋遷離為已足：
    (1)按所有人對於無權占有或侵奪其所有物者，得請求返還之
      ，對於妨害其所有者，得請求除去之，民法第767條定有
      明文。
    (2)原告為系爭土地之所有人，中華民國所有由被告國有財產
      局管理之系爭房屋無權占有系爭土地A部分基地，已如前
      述，被告庚○○、甲○○固僅占有系爭房屋，惟系爭房屋
      既占用系爭土地，被告庚○○、甲○○自亦占用系爭土地
      ，原告主張排除侵害，請求其返還土地，自有所據。惟被
      告庚○○、甲○○對系爭房屋既無所有權或有事實上處分
      權，自無拆除拆權限，是原告主張被告庚○○、甲○○應
      拆除系爭房屋，並無理由；然被告庚○○、甲○○占有系
      爭土地既無正當合法權源，妨害原告所有權行使，應予排
      除，是原告主張被告庚○○、甲○○應自系爭房屋遷讓，
      返還土地於原告，未有不合。
   5、原告請求被告庚○○、甲○○返還不當得利及侵權行為損
      害賠償為無理由：
    (1)民法第179條所謂受利益致他人受損害，必須受利益與受
      損害之間，有因果關係存在，其間有無因果關係，則應視
      受利益之原因事實與受損害之原因事實是否同一事實為斷
      ，如非同一事實，縱令兩事實之間有所牽連，亦無因果關
      係，自與民法第179條不當得利之要件不合。查占用原告
      所有A部分基地之系爭房屋為中華民國所有，已如前述，
      則原告因不能使用土地而受利益者為中華民國，雖被告庚○○、甲○○居住在系爭房屋，但被告庚○○、甲○○係
      輾轉取得系爭房屋使用權受利益，核與原告所受損害之間
      無直接因果關係而與上開不當得利之要件不符。故原告依
      不當得利之法律規定，請求被告庚○○、甲○○就系爭房
      屋占用A部分基地可請求相當於租金之不當得利云云，為
      無理由，原告此部分請求應予駁回。
    (2)原告另依共同侵權行為法律關係主張被告庚○○、甲○○
      連帶負相當租金之損害賠償，惟被告庚○○、甲○○占有
      系爭房屋係基於輾轉取得系爭房屋使用權之法律關係，主
      觀上難認有不法侵害原告之故意或過失，應不構成侵權行
      為，故原告依侵權行為之法律規定請求損害賠償，亦無理
      由，應予駁回。
（二）被告國有財產局部分：
      中華民國所有由被告國有財產局管理之系爭房屋無最高法
      院48年台上字第1457號判例適用，已如前述，則中華民國
      自屬無權占有A部分基地，則原告本於物上請求權，請求
      被告國有財產局拆除系爭房屋，將土地返還原告，自於法
      有據，應予准許。
（三）被告己○○部分：
      原告主張被告己○○亦有無權占有A部分基地之事實，然
      經被告己○○否認，原告復未能提出其他實際上確有居住
      或使用系爭房屋之證據以實其說，是而，原告主張被告己○○應自系爭房屋遷出，返還土地於原告，自無足採。且
      被告己○○既未經原告證明有無權占有系爭土地之事實，
      則自無受有系爭土地相當租金之利益或受有損害之可能，
      是原告對之請求返還不當得利及侵權行為損害賠償，為無
      理由。
七、綜上所述，原告據上事實，依系爭租賃契約請求庚○○給付
    租金，依所有物返還及侵害排除請求權請求被告國有財產局
    拆屋還地、被告庚○○及甲○○自系爭房屋遷出，為有理由
    ，應予准許，逾此部分請求，為無理由，應予駁回。又本件
    原告及被告庚○○、甲○○均陳明願供擔保，聲請宣告假執
    行及免為假執行，就原告勝訴部分，核無不合，爰各酌定相
    當擔保金額准許之。至原告敗訴部分，其訴既經駁回，其假
    執行之聲請亦失所附麗，應併予駁回。
八、本件事證已臻明確，兩造其餘主張陳述及所提之證據，經本
    院審酌後，認均不足以影響本判決之結果，均毋庸一一論述
    ，附此敘明。
九、據上論結，原告之訴為一部有理由、一部無理由。依民事訴
    訟法第79條、第85條第1項、第385條、第390條第2項、第39
    2條，判決如主文。
中　　華　　民　　國　　96　　年　　8 　　月　　10　　日
                    民事第六庭  法　官　蕭清清
以上正本係照原本作成。
如對本判決上訴，須於判決送達後20日內向本院提出上訴狀。
中　　華　　民　　國　　96　　年　　8 　　月　　10　　日
                       　　　　 書記官　林秀娥
